臺灣臺南地方法院民事判決
109年度訴字第1828號

原      告  余沛恩  
訴訟代理人  洪秀峯律師
被      告  恆雄昌國際有限公司

特別代理人  陳寶華律師
上列當事人間確認董事委任關係不存在事件，經本院於民國110
年8月31日言詞辯論終結，判決如下：
    主    　文
確認兩造間股東關係及董事委任關係均不存在。
被告應將原告之股東及董事登記辦理塗銷變更登記。
訴訟費用由被告負擔。
    事實及理由
甲、程序部分
　㈠按對於無訴訟能力人為訴訟行為，因其無法定代理人，或其
    法定代理人不能行代理權，恐致久延而受損害者，得聲請受
    訴法院之審判長，選任特別代理人；此關於法定代理之規定
    ，於法人之代表人準用之，民事訴訟法第51條第1項及第52
    條分別定有明文。而一人股東兼董事之公司，該股東兼董事
    倘有對公司提起訴訟之必要，顯然無法代理該公司，自得依
    上開規定聲請為被告公司選任特別代理人。
　㈡本件原告訴請確認其與被告公司間之股東關係及董事委任關
    係不存在，因其為被告公司登記之唯一股東兼董事，前已聲
    請本院以109年度聲字第183號裁定，選任陳寶華律師擔任本
    件被告公司之特別代理人，合先敘明。
乙、實體部分
一、原告主張：　
　㈠訴外人常文雄（為原告之繼父）前受訴外人黃光中招攬合夥
    投資國外不動產，因其向常文雄陳稱依投資標的所在國法規
    及節稅考量，境外投資獲利無法直接給付予投資人，需另以
    他人名義代為領取等情，常文雄遂透過其配偶即原告之母親
    向原告借用帳戶及身分證件，提供予黃光中辦理領取獲利事
    宜。嗣因黃光中音訊全無，常文雄亦未取得獲利，經查始知
    悉原告之上開身分證件遭冒用登記為被告公司之唯一股東兼
    董事。
　㈡然原告並未出資被告公司，更未同意擔任被告公司董事，兩
    造間之股東關係及董事委任關係，應自始不存在。惟依公司
    法第4條、第5條及第387條規定，辦理公司變更登記需由負
    責人為之，因被告公司無其他股東或董事，無從辦理塗銷原
    告股東及董事變更登記，故原告有提起本件訴訟之確認利益
    。
　㈢又被告公司股東同意書及董事願任同意書，雖有原告姓名之
    簽名及印文，但非原告所為，而受託辦理被告公司設立登記
    之訴外人羅至鋐，已證述其未見過委託人，相關申請文件是
    對方以郵件傳送所交付，無法確認是否原告本人所為，同意
    書上印文是其受託代刻印章所蓋等情，是亦無法證明上開同
    意書為原告所簽立或授意。另出借身分證件之原因或用途多
    端，尚不能以原告出借身分證件，遽謂即有與被告成立股東
    及董事委任關係之合意。至主管機關受理公司登記案件，僅
    為形式書面審查，亦無從證明兩造間之股東及董事委任關係
    存在。
　㈣並聲明：如主文所示。
二、被告答辯：
  ㈠被告公司設立登記之申請文件應為真正，並經主管機關審核
    通過，尚難認有違法之虞。原告應證明被告公司設立文件係
    偽造，或未授權他人設立被告公司，然依其所提出之投資契
    約書、昇恆昌國際有限公司中國信託商業銀行北高雄分行外
    幣帳戶及存款餘額證明單影本，僅能證明黃光中招攬常文雄
    投資之事，與其擔任被告公司股東兼董事並無關聯性。另依
    羅至鋐之書面陳述及證詞，亦可證明委託人為女性，是應係
    原告委託辦理。
　㈡並聲明：原告之訴駁回。
三、本院之判斷：
　㈠按確認法律關係不存在之訴，如被告主張其法律關係存在時
    ，應由被告負舉證責任（最高法院42年台上字第170號判例
    意旨參照）。本件原告訴請確認兩造間之股東關係及董事委
    任關係不存在，被告既主張其法律關係存在，自應就此負舉
    證之責。
　㈡經查：
　1.被告公司前經臺南市政府於109年7月31日核准設立，並登記
    原告為唯一股東兼負責人，此有經濟部商工登記公示查詢資
    料可稽（見補卷第19、21頁）。又上開設立登記案件，乃時
    任金鋐源記帳士事務所之羅至鋐於109年7月30日代理提出申
    請，當時所檢附之申請文件有設定登記申請書、被告公司章
    程、股東同意書影本、公司名稱及所營事業登記預查核定書
    、原告身分證影本、房屋租賃契約書影本、臺南市政府財政
    稅務局109年房屋稅繳款書影本、匯誠會計師事務所資本額
    查核報告書正本及董事願任同意書影本，亦有臺南市政府函
    附之被告公司登記卷宗可明。
　2.按私文書應由舉證人證其真正，但他造於其真正無爭執者，
    不在此限，民事訴訟法第357條定有明文。上開股東同意書
    及董事願任同意書影本上雖有「余沛恩」之簽名，其他文件
    上亦蓋有「余沛恩」之印文，但原告既爭執該簽名及印文之
    真正，即應由被告證明上開私文書之真正。
　3.然依羅至鋐證述：伊不認識委託人，當時都是透過LINE聯繫
    對方，申請文件是伊事務所傳給對方簽名後回傳，無法確認
    是否本人簽名，委託人是女性，但不能確認是余沛恩本人，
    公司大小章是委託伊事務所代刻蓋章，事後對方已將通訊帳
    戶封鎖，無法再提供資料等情事（見訴卷第160-166頁），
    尚不能證明委託辦理被告公司設立登記之人為原告，亦無法
    證明股東同意書及董事願任同意書等申請文件上之「余沛恩
    」簽名為原告所為。
　4.另比對股東同意書及董事願任同意書之「余沛恩」簽名，暨
    證人羅至鋐所提出之委任單、金鋐源記帳士事務所109年7月
    27日函及委託契約、個人資料保護法告知事項及客戶聲明書
    等委託文件上之「余沛恩」簽名（見訴卷第83-91頁），經
    核與原告於108年間在契約文書上之簽名（見訴卷第183-185
    頁），暨其於109年8月20日向臺南市政府申請被告公司解散
    登記所提出之申請書及股東同意書上之簽名筆跡，並非完全
    相符，是亦無法認定被告公司設立申請文件及委託文件確為
    原告所簽立。
　5.雖被告公司申請設立登記所附之身分證件確為原告之身分證
    影本，然原告陳稱其前因常文雄與他人合夥投資境外不動產
    ，而出借帳戶及身分證件影本供常文雄交付合夥人辦理獲利
    領取等情事，除據其提出投資契約書影本1份為憑（見補卷
    第25-28頁），並經常文雄到庭證述相符（見訴卷第250-252
    頁）。由此可證原告交付上開身分證影本，並非為辦理被告
    公司出資及設立登記，是其陳稱係遭冒用身分證影本冒名登
    記為被告公司之股東及董事之情，亦非無稽。
　6.此外，主管機關受理公司登記案件，僅就檢附之申請文件形
    式審查符合規定，即准予登記備查，並未實質審查申請文件
    之真正性，故亦不能逕依臺南市政府核准被告公司股東及董
    事登記，遽認兩造間即有股東關係及董事委任關係存在。
　7.是依上開事證，尚不能證明原告確有投資被告公司及同意擔
    任董事之事實，被告復未提出其他證據證明兩造間之股東關
    係及董事委任關係存在，依上開說明，即應認原告主張其係
    遭冒名登記之情為可採，是其請求確認與被告間之股東關係
    及董事委任關係不存在，應予准許。
  ㈢再按公司法第387 條第1 項授權訂定之公司登記辦法第 4
    條第1 項前段規定，公司及外國公司登記事項如有變更者，
    應於變更後15日內，向主管機關申請為變更之登記；另依同
    辦法第5 條第1 項暨其附表三「有限公司登記應附送書表一
    覽表」所示，股東出資轉讓、改推董事等均屬公司應辦理變
    更登記之事項。本件原告既非被告公司之股東及董事，被告
    公司依法應辦理變更登記，是原告併請求被告應將其之股東
    及董事登記辦理塗銷變更登記，亦屬有據，併應准許。
四、綜上所述，原告請求確認其與被告間之股東關係及董事委任
    關係均不存在，並請求被告應將原告之股東及董事登記辦理
    塗銷變更登記，均有理由，應予准許。
五、本件事證已臻明確，兩造其餘攻擊防禦方法及所提證據資料
    ，經本院斟酌後認與判決結果無影響，毋庸再逐一斷論，附
    此敘明。
六、論結：原告之訴為有理由，依民事訴訟法第78條，判決如主
    文。
中　　華　　民　　國　　110 　年　　10　　月　　29　　日
                  民事第五庭  法  官　陳淑卿
以上正本係照原本作成。
如對本判決上訴，須於判決送達後20日內向本院提出上訴狀。
如委任律師提起上訴者，應一併繳納上訴審裁判費。
中　　華　　民　　國　　110 　年　　11　　月　　4 　　日
                              書記官  謝璧卉